臺灣彰化地方法院民事判決　九十四年度訴字第一八八號
原　　　告　甲○○　　住彰化縣.
訴訟代理人　黃茂松律師
　　　　　　　　　　　送達代收.
被　　　告　乙○○　　住彰化縣.
　　　　　　　　　　　號
訴訟代理人　黃勝雄律師
上列當事人間請求所有權移轉登記事件，本院於民國九十四年五
月四日言詞辯論終結，判決如下：
    主      文
原告之訴駁回。
訴訟費用由原告負擔。
    事實及理由
壹、原告方面：
  一、坐落彰化縣員林鎮○○段四七四之三地號，地目建、面積
      一百二十一平方公尺土地及其上房屋即坐落門牌彰化縣員
      林鎮○○路○段一○號、建號員林鎮○○段一○六○建號
      、鋼筋混凝土加強磚造三層樓房、總面積二五五．四五平
   　 方公尺為原告甲○○及被告乙○○二人所共有。被告於九
      十四年一月十九日以員林中正路郵局第五七號存證信函通
      知原告，該函載明：「台端與本人共有土地坐落員林鎮○○段四七四之三地號及同段一○六○建號，為使該共有土
      地及建物充分有效利用及達成正當行使權利之目的，本人
      擬依土地法第三十四條之一各項規定處分出售上述土地及
      建物，本人所有上述土地應有部份已逾二分之一，台端可
      至主管登記機關查閱，已符合土地法第三十四條之一第一
      項規定之要件，特依同法第二項、第三項、第四項規定，
      將處分方式及內容通知台端如下：一土地標示：員林鎮○○段四七四之三地號土地一筆，同段一○六○建號建物一
      棟。二處分方式：擬按上列土地及建物全部價款新台幣（
      下同）五百十萬元整出售予丙○○三價金分配：上列價款
      各共有人依其土地及建物應有持分比例面積計算並分配應
      得之價金。四價付方法及期限：請台端於文到後十日內前
      往員林鎮○○路○段二八五巷二九號土地登記專業代理人
      高豐祥處簽訂，買賣契約並同時一次領取台端應得之價金
      ，逾期不到本人即依土地法第三十四條之一各項有關規定
      辦理。五特別約定事項：本存證信函係依土地法第三十四
      條之一第一項規定處分共有土地，並依同法第二項、第三
      項、第四項規定通知他共有人，惟台端擬依同法第四項規
      定承買本人前述標的土地及建物應有持分時，請於文到後
      十日內以書面作意思表示，若由台端獲得優先購買權之資
      格時，本人等自當於收到意思表示後之翌日另行通知台端
      日期，簽訂買賣契約並付清本人土地及建物應有持分價款
      四百零八萬元整，逾時本人將按前揭規定依土地法第三十
      四條之一第二項規定、第三項規定處理。」
  二、嗣後原告於九十四年一月二十五日及同年二月十五日分別
　 　 以員林郵局第三二號及六八號存證信函通知被告，載明：
      「緣本人於九十四年一月十九日收到員林中正路郵局存證
      信函第五七號知悉相關出售共有不動產表示，本人願依相
      同條件承買並由本人指定地政士按正常過戶程序進度交付
      價款，特此通知。」；「緣台端以員林中正路郵局存證信
      函第五七號通知本人擬出售台端與本人共有之不動產，本
      人亦曾以員林郵局存證信函第三二號通知台端願意按相同
      條件承買，今特以本信函通知，請於文到十日內前往員林
      鎮○○路○段一號陳清福地政士事務所配合辦理過戶交款
      付價手續，以確實達到共有土地、建物充分有效之利用，
      以甲○○名義再發存證信函予乙○○」。詎被告於九十四
      年二月二十三日竟以員林郵局第七八號存證信函函復原告
      稱：「本人以九十四年一月十九日員林中正路郵局存證信
      函告知台端以同一條件現況買賣坐落員林鎮○○段四七四
      之三地號及同段一○六○建號有優先購買權，經台端告知
      本人曾於九十四年一月下旬及二月上旬多次至台端所指定
      之地政士處洽商買賣事宜，唯提出若干特別條款致本人無
      法接受，足見台端並無購買誠意，特此告知」。惟查土地
      法第一百零四條第一項規定：「房屋出賣時，基地所有權
      人有依同樣條件優先購買之權」，其所謂同樣條件，僅指
      出賣房屋之條件而言（內政部六十六年十月十八日台內地
      字第七五六三九七號函參照），而被告藉口不願配合，拒
      絕將系爭房地之所有權移轉登記予原告所有，於法不合，
      嚴重損害原告之權益。
  三、按土地法第三十四條之一第一項雖規定：共有土地或建築
      改良物其處分、變更，得以共有人過半數及其應有部分合
　　　計過半數之同意行之，但就同條第三項之規定觀之，第一
  　　項共有人對於他共有人應得之對價或補償負連帶清償責任
    　，於為權利變更登記時，並應提出他共有人已為受領或為
      其提存之證明，其因而取得不動產物權者，應代他共有人
      聲請登記，足見為處分之共有人，僅對自己之應有部分係
      處分自己之權利，所以得一併處分他共有人之應有部分，
      乃源於法律所賦與之代理權，其性質係代理他共有人為處
      分行為，並非以此剝奪他共有人依同條第四項所定之優先
      承購權，職是之故，共有人依土地法三十四條之一第一項
      出賣共有土地之全部時他共有人對於出賣共有土地全部之
      共有人應有部分，仍有依同條第四項，主張優先承購之權
      利。（最高法院七十八年度台上字第一○一一號判例及最
      高法院七十九年度台上字第一四五五號判例參照。）按共
      有人出賣其應有部分時，他共有人得以同一價格共同或單
      獨優先承購，土地法三十四條之一第四項定有明文。又按
      物之出賣人，負交付其物於買受人並使其取得該物所有權
      之義務，民法第三百四十八條第一項定有明文。本件被告
      依土地法第三十四條之一各項規定處分出售系爭土地及房
      屋，原告曾於九十四年一月二十五日及同年二月十五日分
      別以員林郵局第三二號及六八號存證信函通知被告願意按
      同一價格單獨優先承購在案，原告自得依上開法條之規定
      及基於買賣之法律關係，聲明：(1)確認原告就丙○○以五
  　　百十萬元整向被告買受之坐落彰化縣員林鎮○○段四七四
    　之三地號，地目建、面積一二一平方公尺，權利範圍全部
      土地及地上房屋即坐落門牌彰化縣員林鎮○○路○段一○
      號，建號員林鎮○○段一○六○建號，鋼筋混凝土加強磚
      造三層樓房壹棟，總面積二五五．四五平方公尺，權利範
      圍全部，有依同一價格優先承購權存在。(2)被告於原告給
      付四百零八萬元整之同時，應將坐落彰化縣員林鎮○○段
      四七四之三地號，地目建、面積一二一平方公尺，權利範
      圍五分之四土地及地上房屋即坐落門牌彰化縣員林鎮○○
      路○段一○號，建號員林鎮○○段一○六○建號，鋼筋混
      凝土加強磚造三層樓房一棟，總面積二五五．四五平方公
      尺，權利範圍五分之四之所有權全部移轉登記予原告所有
      。
  四、查優先承購權之主要內容乃賦與優先承購權人以附有條件
　　　之形成權，因此優先承購權人附有條件之形成權之行使，
  　　使權利人與義務人之間成立義務人與第三人所訂立同樣條
    　件之買賣。本件原告於九十四年一月間接獲被告以員林中
      正路郵局第五七號存證信函通知後，適時在九十四年一月
      二十五日表示願以買主丙○○相同條件承購系爭房地時，
      優先承購權之行使已完成，至於被告與丙○○所訂之買賣
      契約是否解除，並不影響原告優先承購權之行使，且原告
      否認被告有打電話給丙○○解除契約。被告答辯稱本件原
      告於九十四年一月二十五日、二月十五日分別以員林郵局
      存證信函通知被告謂其願以相同條件承買系爭土地及房屋
      ，惟經被告先後四、五次親至陳清福地政士事務所洽辦等
      語，足證被告在接獲原告通知，原告願以買主丙○○相同
      條件承購系爭房地後，先後四、五次親至陳清福地政士事
      務所洽辦，其目的是要出賣系爭房地予原告。按解釋意思
      表示應探求當事人之真意，不得拘泥於所用之辭句，民法
      第九十八條定有明文又解釋契約應探求當事人之真意，應
      以當時之事實及其他一切證據資料為其判斷之標準，不能
      截取書據中一、二語任意推解致失真意。本件被告於九十
      四年一月十六日與訴外人丙○○訂立不動產預定買賣契約
      書，該契約書第十一條雖載明：「買賣標的物為乙○○、
      甲○○共有，依土地法第三十四條之一規定以相同價格交
      易共有人甲○○有優先購買權，如共有人甲○○主張購買
      時，本契約買賣雙方無條件解約並退還承買人所繳交訂金
      ，買受人不得要求違約賠償金」等語，惟查被告與丙○○
      訂立買賣契約，其意在出售系爭房地，契約書雖記載如果
      共有人原告主張優先承購時契約買賣雙方無條件解約，其
      目的無非在保護被告個人規避一物兩賣，從契約之文意解
      釋及保護權利人原告之利益，被告之真意是要出賣系爭房
      地予原告 (優先承購權人)應作肯定之解釋。故當事人締
      結之契約一經合法成立，雙方均應受其拘束，本件原告於
  　　於九十四年一月二十五日、二月十五日分別以員林郵局存
    　證信函通知被告謂其願以相同條件承買系爭房地，主張優
      先購買權被告並因而受買賣契約之拘束，不容反悔，是出
      賣人被告對於優先承購權人原告及第三人丙○○均負有移
      轉標的物所有權之義務，出賣人欲對優先承購權人履行，
      並避免第三人主張損害賠償時必須與該第三人約定僅在優
      先承購權不行使之場合，始負履行義務，反之出賣人對第
      三人為履行時，違反其對優先承買人之義務應負損害賠償
      責任，因此被告不得以其與丙○○所訂之買賣契約業已解
      除而不存在為由，無故撤銷其出售系爭房地給原告之買賣
      行為。原告主張優先承購權之前，被告都沒有出示其與丙○○的契約，所以兩造才會談了四、五次。後來才藉故說
  　　條件有問題。原告現在要以被告與丙○○約定的同一條件
   　 購買，原告沒有其他條件，我們之前有要求要拆除磚造壁
      的部分，現在已經不要求。
貳、被告方面：
    本件原告於九十四年一月二十五日、二月十五日分別以員林
    郵局存證信函通知被告謂其願以相同條件承買系爭土地及房
    屋，但應由其指定陳清福地政士事務所按正常程序辦理過戶
    及交付價款等語。惟經被告先後四、五次親至陳清福地政士
    事務所洽辦，據陳清福告知，原告提出之條件為付款方法
    ：簽訂契約時付五十萬元，產權移轉登記之證件齊全時，付
    一百五十萬元，尾款二百零八萬元於過戶完成後付清。系
    爭房屋與隔壁即萬年路一段十二號樓房間之現有木造壁，應
    拆除改建為磚造壁，費用共同負擔。惟，被告與丙○○所簽
    訂之買賣契約，付款方法係約定：簽訂契約時付一百五十萬
    元，產權移轉登記之證件齊全時，付三百萬元，尾款六十萬
    元於九十四年二月十五日交屋同時付清，並以房屋現況交屋
    ，並無應將木造牆壁改建為磚造之條件。其付款方法之金額
    分配及交屋條件均不相同。又原告並另委託兩造之堂兄呂興
    向被告要求降低售價為三百四十萬元售與原告，為被告婉拒
    。因此，原告提出之承買價格及承買條件，均非同樣，被告
    無法接受，並於九十四年二月間當場告知原告之代表人陳清
    福地政士被告不賣系爭房地了，並請其轉告原告（被告並另
    於九十四年二月二十三日以郵局存證信函告知原告）。被告
    並在此之前即依其與丙○○訂立之買賣契約第十一條規定通
    知丙○○解除買賣契約，因此，被告與丙○○之買賣契約，
    業已解除而不存在，已無是否優先承買之問題，原告於九十
    四年三月十五日始又起訴主張願意依照同一價格及同樣條件
    優先購買系爭房地，於法洵屬無理由。又土地法第三十四條
    之一第四項所規定，他共有人得以同一價格優先承購之權，
    係僅有債權之效力，並無物權效力，（最高法院六十八年台
    上字第三一四一號判例參照）。因此，原告並無請求移轉土
    地所有權登記之權。綜上所陳，原告並非以相同價格及同樣
    條件要求優先承購，不合法定優先承購要件，且經被告表示
    撤銷出售之行為，不再出賣後，原告始又起訴表示願意按同
    樣條件優先承購，因出售契約已解除不存在，則已無優先承
    購之權益存在，且其請求與土地法第三十四條之一第四項之
    規定要件不合，並聲明：如主文所示。
參、兩造不爭執之事實
  一、坐落彰化縣員林鎮○○段四七四之三地號，地目建、面積
      一百二十一平方公尺土地及其上房屋即坐落門牌彰化縣員
      林鎮○○路○段一○號、建號員林鎮○○段一○六○建號
      、鋼筋混凝土加強磚造三層樓房、總面積二五五．四五平
   　 方公尺為兩造所共有，被告之應有部分為五分之四，原告
      之應有部分為五分之一。
  二、被告於九十四年一月十九日以員林中正路郵局第五七號存
      證信函通知原告被告之應有部分超過半數，擬以價金五百
      十萬元出售上述土地及建物予丙○○，並請原告於文到十
      日內表示是否主張優先承購權。嗣原告於九十四年一月二
 　　 十五日及同年二月十五日分別以員林郵局第三二號及六八
      號存證信函通知被告主張其欲主張優先承購權。
  三、被告與丙○○所簽訂之買賣契約中第二條及第三條付款方
      法係約定：簽訂契約時付一百五十萬元，產權移轉登記之
      證件齊全時，付三百萬元，尾款六十萬元於九十四年二月
      十五日交屋同時付清，並以房屋現況交屋，並無應將木造
      牆壁改建為磚造之條件。
  四、原告之前提出之買賣條件為付款方法：簽訂契約時付五
      十萬元，產權移轉登記之證件齊全時，付一百五十萬元，
      尾款二百零八萬元於過戶完成後付清。系爭房屋與隔壁
      即萬年路一段十二號樓房間之現有木造壁，應拆除改建為
      磚造壁，費用共同負擔。原告並另委託兩造之堂兄呂興向
      被告要求降低售價為三百四十萬元售與原告。
  五、被告於九十四年二月二十三日以員林郵局第七八號存證信
      函函復原告表示原告提出若干特別條款致被告無法接受。
  六、被告與丙○○訂立之不動產預定買賣契約書第十一條載明
      ：「買賣標的物為乙○○、甲○○共有，依土地法第三十
      四條之一規定以相同價格交易共有人甲○○有優先購買權
      ，如共有人甲○○主張購買時，本契約買賣雙方無條件解
      約並退還承買人所繳交訂金，買受人不得要求違約賠償金
      」。
肆、得心證之理由
 甲、按確認法律關係之訴，非原告有即受確認判決之法律上利
     益者，不得提起之，民事訴訟法第二百四十七條第一項前
     段定有明文。法律關係之存在否不明確，致原告在私法上
   　之地位有受侵害之危險，而此危險得以對於被告之確認判
     決除去之者，始能認為原告有即受確認判決之法律上利益
     。本件原告主張其對被告就系爭房地之應有部分有優先承
     購權存在，惟被告所否認，而原告對被告有無優先承購權
     存在，並進而影響原告得否請求被告移轉系爭房地之所有
     權，故此法律關係之存在否不明確，致原告在私法上之地
   　位有受侵害之危險，並得以確認判決除去，堪認原告有確
     認利益，其自得本起本件確認之訴，合先敘明。
 乙、本件兩造所爭執之處在於原告對被告有無優先承購權存在
     ？原告行使優先承購權之行為是否表示兩造間就系爭房地
     已成立買賣契約？被告與丙○○間之買賣契約是否已合法
     解除？被告是否負有移轉系爭房地所有權予原告之義務？
　一、按共有人出賣其應有部分時，他共有人得以同一價格共同
  　　或單獨優先承購，土地法第三十四條之一第四項定有明文
    　。故他共有人行使優先承購權之前提必須是以「同一價格
      」購買共有人之應有部分，且須以共有人有效出賣其應有
  　　部分與第三人為基礎，苟共有人與第三人間之出賣行為根
　　　本無效，亦即自始不存在，則所謂優先購買權即無從發生
 　 　（最高法院六十五年台上字第二一一三號判例可資參照）
   　 。經查，依據被告所提出其原本與丙○○簽訂之買賣契約
      第二、三條約定買賣契約之總價金為五百十萬元，且被告
      與丙○○簽訂之買賣契約中並未約定系爭房屋與隔壁即萬
　　　年路一段十二號樓房間之現有木造壁，應拆除改建為磚造
　　　壁，費用共同負擔，而原告雖在存證信函中表示行使優先
  　　承購權，惟原告提出之購買之價金則為四百零八萬（即
   　 510萬x被告應有部分4/5=408萬)加上拆除改建牆壁之費用
      ，足見原告所提出之買賣條件與被告原先欲出售之條件並
      不相同，則原告尚難主張其對系爭土地有優先承購權。雖
      原告嗣於本院九十四年四月十三日及同年五月四日言詞辯
      論時改稱原告主張優先承購權之前，被告都沒有出示其與
      丙○○的契約，所以兩造才會談了四、五次等語。惟查，
      依據被告於九十四年一月十九日所寄予原告之第五十七號
      存證信函其內已明白表示，被告欲以總價五百十萬元之價
      格出售予丙○○，故原告於收到存證信函後縱使未見到被
      告與丙○○之買賣契約，惟原告已知悉被告與丙○○約定
      之總價為五百十萬元，故原告事後再提出拆除改建牆壁之
      費用由兩造共同負擔乙節，實際上已使買賣價格與被告出
      售予丙○○之價格有所有不同，故原告自難主張其當時有
      以同一價格向被告主張優先承購權，從而被告抗辯原告主
      張優先承購權之前，被告都沒有出示其與丙○○的契約云
      云，本院認尚不影響原告能否合法行使優先承購權之問題
      。又雖原告事後於本院言詞辯論時改稱原告現在要以被告
      與丙○○約定的同一條件購買，拆除磚造壁的部分，現在
      已經不要求，且優先承購權之行使已完成，故兩造間之買
      賣契約已經合法成立，被告應受買賣契約之拘束云云，惟
      按共有人即原告行使優先承購權僅係使原告取得與被告訂
      約之優先權，而兩造實際間之買賣契約則有待雙方更進一
      步之訂約始能正式成立，非謂共有人一行使優先承購權，
      則買賣契約即當然成立生效，故原告主張其先前優先承購
      權之行使已完成，故兩造間之買賣契約已經合法成立，被
      告應受買賣契約之拘束云云，尚不足採。又按，當事人互
      相表示意思一致者，無論其為明示或默示，契約即為成立
      ，民法第一百五十三條第一項定有明文。查被告先前以存
      證信函通知原告欲以五百十萬元將系爭不動產出賣予丙○○，而原告雖以存證信函行使優先承購權，惟查，兩造事
      後於地政士處談了四、五次，就系爭房屋與隔壁即萬年路
      一段十二號樓房間之現有木造壁，應否拆除改建為磚造壁
      及費用應否共同負擔乙節，一直無法達成共識，被告即於
      九十四年二月二十三日以員林郵局第七十八號存證信函通
      知原告表示原告提出之特別條款被告無法接受，足見兩造
      就買賣契約並未達成合致之意思表示，買賣契約根本未成
      立生效。而原告事後於本院表示先前主張拆除磚造壁的部
      分，現在已經不要求，欲以同一價格向被告購買云云，惟
      查，原告此時之主張已屬新的要約，並為被告所拒絕，被
      告表示不再出售系爭共有物之應有部分，故原告九十四年
      四月十三日之主張並不使兩造之買賣契約合法成立。更何
      況，被告與丙○○訂立之不動產預定買賣契約書第十一條
      載明：「買賣標的物為乙○○、甲○○共有，依土地法第
      三十四條之一規定以相同價格交易共有人甲○○有優先購
      買權，如共有人甲○○主張購買時，本契約買賣雙方無條
      件解約並退還承買人所繳交訂金，買受人不得要求違約賠
      償金」。而原告一開始以存證信函通知被告行使優先承買
      權時，被告即於九十四年一月底打電話通知丙○○表示共
      有人欲買系爭房地，彼等之買賣契約解除，被告並於打完
      電話隔日即將丙○○於訂約時以支票開立金額一百五十萬
      元之訂金退還予丙○○，丙○○並將買賣契約書退還予被
      告等情，亦據證人丙○○到庭結證屬實，雖原告否認證人
      之證詞，辯稱其認為被告沒有打電話解除契約云云，惟原
      告並未舉反證證明證人所言不實在，其空言否認，自不足
      採。故被告與丙○○之買賣契約既於九十四年一月底時解
      除，且被告表示其已不願再出售系爭房地之應有部分，則
      原告事後自不得再向被告主張行使優先承購權。
  二、綜上所述，原告雖曾以存證信函通知被告欲購買系爭房地
      之應有部分，惟原告所提出之買賣價格與被告原先欲出售
      予丙○○之價格並不相同，故原告尚難主張其對系爭房地
      有優先承購權存在。且被告與丙○○之買賣契約已於九十
      四年一月底時解除，被告亦表示其已不願再出售系爭房地
      之應有部分，共有人既無出賣應有部分之行為，則其他共
      有人亦無所謂優先承購權之問題。從而原告起訴請求確認
      原告就丙○○以五百十萬元整向被告買受之坐落彰化縣員
  　　林鎮○○段四七四之三地號，地目建、面積一二一平方公
    　尺，權利範圍全部土地及地上房屋即坐落門牌彰化縣員林
      鎮○○路○段一○號，建號員林鎮○○段一○六○建號，
      鋼筋混凝土加強磚造三層樓房壹棟，總面積二五五．四五
      平方公尺，權利範圍全部，有依同一價格優先承購權存在
      ，依法即屬無據，應予駁回。又兩造先前就系爭房地之購
      買條件意示表示不一致，買賣契約並未合法生效，而原告
      事後改提出新要約欲以同一價格向被告購買，亦為被告所
      拒，故買賣契約亦未成立，被告自無將系爭房地之所有權
      應有部分五分之四移轉登記予原告之義務，故原告依民法
      第三百四十八條第一項規定請求被告於原告給付四百零八
      萬元整之同時，應將坐落彰化縣員林鎮○○段四七四之三
      地號，地目建、面積一二一平方公尺，權利範圍五分之四
      土地及地上房屋即坐落門牌彰化縣員林鎮○○路○段一○
      號，建號員林鎮○○段一○六○建號，鋼筋混凝土加強磚
      造三層樓房一棟，總面積二五五．四五平方公尺，權利範
      圍五分之四之所有權全部移轉登記予原告所有，於法亦屬
      無據，應併予駁回。
 三、 因本件事證已臻明確，兩造其餘主張陳述，均與本院前揭
      判斷無違，毋庸再予審酌，附此敘明。
肆、訴訟費用負擔之依據：民事訴訟法第七十八條。
中　　華　　民　　國　　九十四　　年　　五　月　十八　日
                  台灣彰化地方法院民事第二庭
                  　　　　　　　法　官　詹秀錦
以上正本係照原本作成。
如對判決上訴，應於判決送達後二十日內向本院提出上訴狀。
中　　華　　民　　國　　94　　年　　5 　　月　　5 　　日
                      　　　    書記官　楊筱惠
